【裁判字號】    97,裁,3742
【裁判日期】    970724
【裁判案由】    土地重劃
【裁判全文】
最  高  行  政  法  院  裁  定
                                      97年度裁字第3742號
抗  告  人  甲○○即甲○○等.
相  對  人  內政部
代  表  人  廖了以
上列抗告人因與相對人內政部間土地重劃事件，對於中華民國96
年7月26日臺北高等行政法院95年度訴更一字第143號裁定，提起
抗告，本院裁定如下︰
    主  文
原裁定廢棄，應由臺北高等行政法院更為裁判。
    理  由
一、抗告法院認為抗告為有理由者，應廢棄或變更原裁定；非有
    必要，不得命原法院或審判長更為裁定，行政訴訟法第272
    條準用民事訴訟法第492條規定甚明。
二、本件原審更審訴訟程序95年度訴更一字第143號裁定（下稱
    原裁定）以：抗告人對宜蘭縣政府原處分之行政爭訟，既經
    本院95年度裁字第2056號裁定駁回而告確定，則抗告人以訴
    願決定為程序標的提起訴訟，請求撤銷訴願決定，縱認有理
    由，而撤銷訴願決定，亦難達訴之目的（即撤銷原處分），
    是抗告人無訴之利益。至於抗告人實體之主張即毋庸論究，
    乃駁回抗告人對相對人之起訴。
三、抗告意旨略謂：(一)原處分尚未確定，抗告人本件訴願、更審
    前程序（原法院92年度訴字第5580號判決），本均以「宜蘭
    縣政府」為原處分機關，嗣經更審前法院一再指示，抗告人
    始追加相對人為原處分機關。當原處分未經合法訴願程序即
    提行政訴訟時，應將抗告人之訴「全部駁回」，並移有權管
    轄之訴願機關審理。惟更審前判決卻誤將抗告人對宜蘭縣政
    府（原處分機關）之訴駁回，至於相對人之訴願決定則予以
    撤銷，造成訴願機關與原處分機關認定歧異現象。因此較合
    理解釋，抗告人之訴（撤銷原處分及訴願決定）全部駁回，
    並移有權管轄之訴願機關補行訴願程序，即抗告人未上訴，
    亦即就法院對於「本件處分機關為內政部，訴願決定不合法
    之判決」不爭執。又本院95年度判字第1509號判決發回理由
    顯然指明，本件不再存有訴願程序不備之瑕疵，原審法院更
    審得對原處分有無理由進行實體認定。故本案不僅訴願決定
    尚未確定，原處分亦同樣未確定。原審法院更審逕認原處分
    已確定，其裁定顯有違誤。(二)抗告人就僅撤銷「訴願決定」
    之聲明，仍有訴之利益。縱令本件原處分有形式存續力，惟
    系爭訴願決定因本院95年度判字第1509號判決廢棄原判決而
    尚未發生形式存續力。又抗告人已於原法院更審追加確認原
    處分違法之備位聲明，縱令原審法院更審認為本件欠缺訴之
    利益，亦應就備位聲明進行審酌等語，求為廢棄原裁定。
四、本院查：（一）、按合法提起訴願，有阻斷原處分確定之法
    律效果，故合法提起訴願而其訴願決定若尚未確定，其訴願
    決定之標的即原處分，仍繼續處於行政爭訟中而未確定，且
    不因行政法院判決撤銷訴願決定而駁回請求撤銷原處分之聲
    明而告確定。（二）、本件宜蘭縣政府為辦理宜蘭縣礁溪鄉
    湯圍溫泉溝地區市地重劃，擬具市地重劃計畫書，報奉相對
    人准予辦理。宜蘭縣政府公告並通知區內土地所有權人，因
    土地所有權人及其所有土地面積超過半數以上反對，宜蘭縣
    政府乃依平均地權條例規定邀集土地所有權人進行調處，並
    修正重劃計畫書（第1次修訂），再報相對人核定後，宜蘭
    縣政府公告實施市地重劃計畫書，並以函通知區內土地所有
    權人，抗告人等不服，提起訴願，經相對人撤銷原處分，宜
    蘭縣政府乃修正重劃計畫書（第2次修訂），再報相對人核
    定准予辦理，宜蘭縣政府旋以民國92年2月24日府地五字第
    0920021504號公告第2次修訂之重劃計畫書（原處分），公
    告並以同文號函通知區內土地所有權人。嗣宜蘭縣政府以第
    2次修訂之重劃計畫書內容就重劃範圍有誤繕之處，擬辦理
    更正，經報奉相對人同意宜蘭縣政府辦理更正，並依規定公
    告及通知土地所有權人。抗告人等不服，向相對人提起訴願
    ，經相對人訴願決定駁回，遂選定抗告人為當事人，以宜蘭
    縣政府為被告提起行政訴訟，訴訟繫屬中追加相對人為被告
    。經原法院更審前92年度訴字第5580號判決，列宜蘭縣政府
    及內政部為被告，判決理由以：1.內政部為原處分機關，列
    宜蘭縣政府為被告部分為當事人不適格，予以駁回。2.列內
    政部為被告部分，內政部無訴願決定權，故其訴願決定應予
    以撤銷，其餘部分（請求原處分撤銷部分）應予以駁回。抗
    告人對於其敗訴部分提起上訴，因其上訴逾期，經駁回其上
    訴在案；相對人不服，提起上訴，經本院95年度判字第1509
    號判決，以直轄市或縣（市）政府於辦理市地重劃時，其所
    作成之決定經相對人核准後，仍屬直轄市或縣（市）政府之
    行政處分，將更審前92年度訴字第5580號判決關於撤銷訴願
    決定部分廢棄發回原審審理。抗告人在原審更審訴訟程序中
    ，追加（或補正）宜蘭縣政府為被告，並重新聲明：1.先位
    聲明：訴願決定（內政部）及原處分（宜蘭縣政府）均撤銷
    。2.備位聲明：確認經內政部核定之宜蘭縣政府之修訂重劃
    計畫書違法。（見附於原審95年度訴更一字第143號卷第44
    頁至第50頁之準備書狀及第136頁至145頁之準備（二）暨追
    加被告狀）。原裁定僅就列相對人為被告，請求撤銷訴願決
    定部分，抗告人無訴之利益為由，駁回抗告人此部分之訴，
    而對於抗告人在原審更審訴訟程序中所為前開之追加（或補
    正）被告及追加聲明均未予以審理裁判，顯有疏漏。（三）
    、又合法提起訴願，有阻斷原處分確定之法律效果，故合法
    提起訴願而其訴願決定若尚未確定，其訴願決定之標的即原
    處分，仍繼續處於行政爭訟中而未確定，且不因行政法院判
    決撤銷訴願決定而駁回請求撤銷原處分之聲明而告確定。本
    件原裁定未詳予審究，僅列內政部為被告，遽爾謂抗告人對
    於宜蘭縣政府之原處分已確定，其請求撤銷訴願決定，已無
    法達到訴訟之目的撤銷原處分，抗告人無訴之利益，裁定駁
    回抗告人此部分之訴。揆諸前開說明，原裁定於法尚有未合
    ，本件抗告意旨指摘原裁定違誤，求予廢棄，為有理由。應
    由本院將原裁定廢棄，發回由原法院更為裁判。
五、據上論結：本件抗告為有理由。依行政訴訟法第272條、民
    事訴訟法第492條，裁定如主文。
中    華    民    國    97    年    7     月    24    日
                    最高行政法院第五庭
                        審判長法官  劉  鑫  楨
                              法官  王  德  麟
                              法官  黃  淑  玲
                              法官  劉  介  中
                              法官  吳  慧  娟
以  上  正  本  證  明  與  原  本  無  異
中    華    民    國    97    年    7     月    24    日
                              書記官  王  史  民


司法院資訊處製作；財團法人民間司法改革基金會備份。
